【裁判字號】    97,簡上,100
【裁判日期】    971218
【裁判案由】    分配表異議之訴
【裁判全文】
臺灣臺中地方法院民事判決    97年度簡上字第100號
上  訴  人  乙○○
            戊○○
被  上訴人  台灣金聯資產管理股份有限公司
法定代理人  丙○○
訴訟代理人  丁○○
                        樓
            甲○○
上當事人間分配表異議之訴事件，上訴人對於民國97年3月14日
本院台中簡易庭96年度中簡字第7621號第一審判決提起上訴，本
院合議庭於民國97年11月28日言詞辯論終結，判決如下：
    主  文
上訴駁回。
第二審訴訟費用新台幣伍仟貳佰玖拾伍元由上訴人負擔。
    事實及理由
甲、程序方面：
    按當事人喪失訴訟能力或法定代理人死亡或其代理權消滅者
    ，訴訟程序在有法定代理人或取得訴訟能力之本人承受其訴
    訟以前當然停止；惟有訴訟代理人者不適用之；另承受訴訟
    人，於得為承受時，應即為承受之聲明。民事訴訟法第170
    條、第173條及第175條第1項分別定有明文。查被上訴人之
    法定代理人已於本案訴訟繫屬後變更為丙○○，有股份有限
    公司變更登記表影本在卷可稽。被上訴人之法定代理人丙○
    ○並於民國97年9月11日具狀聲明承受訴訟，自屬合法，應
    予准許。
乙、實體方面：
一、上訴人起訴主張：本院95年度執字第44569號強制執行之執
    行標的，即坐落於台中縣太平市○○段第1007地號土地及其
    上建號1631、1632、1634、2055號建物（下稱原建物）固為
    抵押權效力所及，而得就所擔保之抵押權債權優先為清償。
    然同為執行標的物之坐落同段建號2056號（下稱系爭2056號
    建物）未保存登記建物，係執行債務人於抵押權人台灣銀行
    股份有限公司（下稱臺灣銀行）為抵押權之設定後，始為增
    建之未辦保存登記之建物，依法應非抵押權效力所及，因此
    就系爭2056號建物所拍賣而得之價金，應列為普通債權而為
    分配，但法院未察，竟將系爭2056號建物所賣得價金亦列為
    優先債權效力所及，於法未合，亦損及普通債權人之權利甚
    巨。並聲明：（一）本院民事執行處95年度執字第44569號
    強制執行事件，其中拍賣標的物編號第5號即坐落台中縣太
    平市○○段1007號土地上建號第2056號建物拍賣價金新台幣
    （下同）476,000元，列為普通債權，並依上訴人與被上訴
    人對執行債務人之債權額比例為分配。（二）願供擔保，請
    准宣告假執行。
二、被上訴人則以：
（一）訴外人蘇獎分別於84年5月17日、同年8月9日、89年5月
      30日向臺灣銀行各借款600萬元、300萬元、43萬元，並以
      原建物設定第一順位最高限額抵押權1,080萬元予臺灣銀
      行作為上開債權之擔保。嗣蘇獎於91年間死亡，其繼承
      人即訴外人蘇中政、蘇中宏、蘇淑真及王碧霞，並未就上
      開各筆借款尚積欠之本金、利息及違約金為全部之清償，
      經本院執行處95年度執夏字第44569號執行程序就原建物
      及系爭2056號建物執行，並由上訴人乙○○買受。
（二）被上訴人於96年9月12日向臺灣銀行買受該行對蘇中政、
      蘇中宏、蘇淑真及王碧霞之債權，並於同年12月31日向本
      院陳報債權讓與暨聲明承受訴訟。
（三）系爭原建物於85年5月11日設定登記抵押權予臺灣銀行，
      而臺灣銀行於84年4月8日抵押權登記前為質押品勘估時於
      勘估表即載有「另6層係增建尚未保存登記」及「另6層係
      增建尚未辦保存登記，擬自住用」。蘇獎於84年4月27
      日亦書立切結書，其上記載：「坐落於台中縣太平鄉○○
      路87號1007地號愛平段五層樓房乙棟，因六樓建築物未辦
      保存登記」等語。可證系爭2056號建物於臺灣銀行勘估時
      即已存在。上訴人主張系爭2056號建物，係抵押權設定後
      始為增建之未辦保存登記建物，並未舉證證明。
（四）系爭2056號建物與原建物共同使用相同之樓梯出入通行，
      無獨立之水電表，與原建物係結成一體使用，無從與原建
      物分離而單獨使用，為原建物之附屬建物，應為抵押權效
      力所及，本院執行處就系爭2056號建物之拍賣所得，將被
      上訴人列為優先分配，並無不當。並聲明：（一）駁回被
      上訴人之訴。（二）如受不利判決，願供擔保，請准宣告
      免為假執行。
三、本件原審為上訴人敗訴判決，上訴人不服，提起本件上訴，
    於本院聲明：（一）原判決廢棄。（二）本院民事執行處95
    年度執字第44569號強制執行事件，其中拍賣標的物編號第5
    號即坐落台中縣太平市○○段1007號土地上建號第2056號建
    物拍賣價金476,000元，列為普通債權，並依上訴人與被上
    訴人對執行債務人之債權額例分配。（三）第一、二審訴訟
    費用由被上訴人負擔。而其陳述除與原判決所載相同者茲予
    引用外，補稱：
  (一)被上訴人於原審所提出之勘估表其上記載「另6層係增建尚
    未保存登記」及「另6層係增建物尚未辦保存登記，擬自住
    用。」等語，依其文意，「擬」自住用，係為「準備」自住
    用之意，亦有他用之可能，顯為不確定性，如確定自住用，
    自無庸撰寫「擬」自住用，實與常理有悖。
  (二)按不動產物權，依法律行為而取得、設定、喪失及變更者，
    非經登記，不生效力。民法第758條定有明文。系爭2056號
    建物，既未曾登記，自不可能為抵押權設定登記之標的，臺
    灣銀行自始不曾登記為該建物之抵押權人，當然無優先受償
    之權，臺灣銀行無優先受償之權，被上訴人自無可繼受。系
    爭全棟建物，除6層樓尚未辦理保存登記，其1樓至5樓之建
    物，均有獨立建號。蘇獎僅提供上開1631（即1、2樓）、
    1632（即4樓）、1634（即5樓）等建號之4層建物作為擔保
    ，蘇獎於84年12月20日將同段1633建號（即3樓）之建物
    出售予訴外人張蔚  ，且辦理所有權移轉登記，足見系爭全
    棟建物各樓層皆得獨立為物權之客體。又系爭2056號建物（
    即6樓增建、梯間、突出物）係由張蔚  出資5分之1，並與
    蘇獎共同使用，有公設電表獨立使用，就外觀構造上而言
    ，與同棟其他樓層無異，為一獨立之樓層，就使用上而言，
    與他樓層相同，均使用同一之大門為出入口。是系爭2056號
    建物，具有構造上及使用上之獨立性，自得為獨立之物權客
    體。
  (三)原抵押權人臺灣銀行與原債務人蘇獎於90年6月19日簽訂
    土地及建築改良物他項權利變更契約書，將原所有權之擔保
    物由台中縣太平市○○段第1007地號土地全部及同段1631、
    1632、1633、1634等建號全部，變更為台中縣太平市○○段
    第1007地號土地應有部分5分之4，及同段1631、1632、1634
    等建號全部，並未提及未辦保存登記之第6層建物（即系爭
    2056號建物）。又系爭2056號建物，係張蔚  於84年12月20
    日向原所有權人蘇獎買受1633號建物後，始與蘇獎共同
    出資興建，屬抵押權設定（84年5月11日）後始興建之建物
    ，自非抵押權效力所及。
四、被上訴人則以：
（一）依學者見解，建築物之附加部分倘非抵押物所有人所建，
      又不具獨立性時（如建築物頂層加建一層而無獨立門戶需
      自原建築物出入，無使用之獨立性），則已成為附合之物
      ，依民法第811條規定，抵押物所有人當然取得該附加部
      分之所有權，則抵押物之所有權既已擴張，抵押權之支配
      自亦隨同擴張，是抵押權之效力應及於該附加之部分。至
      於建築物之附加部分係抵押物所有人所建，而不具獨立性
      者，則已成為附屬物，此時抵押權之效力亦應及於該附屬
      物。依上開說明，建築物之附加部分若不具獨立性時，無
      論是否抵押人所建，均為抵押權效力所及。查系爭2056號
      建物係於原建物之頂層所加建之一層樓房，且無獨立出入
      口，而須利用原建物之1樓大門及樓梯對外聯絡，是系爭
      2056號建物無從與原建物分離而為單獨使用，自非獨立建
      物。且上訴人於原審自承系爭2056號建物並無獨立之水電
      表，係與原建物共用相同之樓梯，即證系爭2056號建物並
      無使用上之獨立性，依上開說明，系爭2056號建物自為抵
      押權效力所及。又系爭2056號建物既因附屬或附和而喪失
      獨立性，其所有權應歸於消滅，被附屬或附合之建物所有
      權範圍則因二所有權變為一所有權而擴張，是系爭2056號
      建物無論係由何人出資興建，其所有權均已消滅，上訴人
      主張系爭2056號建物、梯間及突出物係由張蔚  出資5分之
      1，而與蘇獎共同使用，均與本案無涉。
（二）按以建築物為抵押者，其附加於該建築物而不具獨立性之
      部分，亦為抵押權效力所及。蘇獎前以台中縣太平市○
      ○段第1007地號土地及坐落同段1631、1632、1633、1634
      等建號建物設定第一順位最高限額抵押權，而系爭2056號
      建物既係附加於原建物之第5層之上且不具使用上之獨立
      性，其自為原建物（至少第5層）之抵押權效力所及。
（三）上訴人提出電費通知及收據，證明系爭2056號建物可以獨
      立使用，惟查該電費收據用電地址係太平市○○○路46號
      公設，而系爭2056號建物係增建於原建物第6層之附屬物
      ，並非原建物之公共設施，故上訴人所提出之電費收據尚
      不足證明系爭2056號建物已有獨立之電表。系爭2056號建
      物於臺灣銀行勘估時（即抵押權設定登記前）即已存在，
      已據證人己○○到庭證述明確，是系爭2056號建物應為抵
      押權效力所及。並聲明：上訴駁回。
五、本院判斷：
（一）蘇獎分別於84年5月17日、同年8月9日、89年5月30日向
      臺灣銀行各借款600萬元、300萬元、43萬元，並以原建物
      設定第一順位最高限額抵押權1,080萬元予臺灣銀行作為
      上開債權之擔保。臺灣銀行於95年8月29日以本院93年度
      重訴字第367號民事確定判決及93年度執字第17757號債權
      憑證向本院聲請對債務人蘇獎之繼承人王碧霞、蘇淑真
      、蘇中政及蘇中宏強制執行，經本院以95年度執字第4456
      9號返還借款強制執行事件受理在案。臺灣銀行於96年9月
      12日將上開債權及其他從屬權利讓與被上訴人，本院於96
      年10月25日製作分配表，並定於96年11月8日實行分配。
      上訴人於96年11月2日對系爭分配表聲明異議，被上訴人
      不同意更正分配表，上訴人乃於96年11月16日提起本件分
      配表異議之訴，為兩造所不爭執，並有債權讓與證明書、
      借據、土地登記謄本及蓋有本院收文章之起訴狀附於原審
      卷可憑。復經本院依職權調閱本院95年度執字第44569號
      卷查明屬實。
（二）本件爭執點厥為：2056號建物是否為抵押權效力所及？經
      查：
    (一)按所有人於原有建築物之外另行增建者，如增建部分與原
      有建築物無任何可資區別之標識存在，而與之作為一體使
      用者，因不具構造上及使用上之獨立性，自不得獨立為物
      權之客體，原有建築物所有權範圍因而擴張，以原有建築
      物為擔保之抵押權範圍亦因而擴張。倘增建部分於構造上
      及使用上已具獨立性，即為獨立之建築物。苟其常助原有
      建築物之效用，而交易上無特別習慣者，即屬從物，而為
      抵押權之效力所及。若增建部分已具構造上之獨立性，但
      未具使用上之獨立性而常助原有建築物之效用者，則為附
      屬物。其使用上既與原有建築物成為一體，其所有權應歸
      於消滅；被附屬之原有建築物所有權範圍因而擴張，抵押
      權之範圍亦同。是從物與附屬物雖均為抵押權之效力所及
      ，惟兩者在概念上仍有不同（最高法院88年度台上字第48
      5號判決參照）。又建築物設定抵押後，抵押權人於原建築
      物再行擴建或增建之建物，如不具獨立性，而與原建築物
      構成一體，已為原建築物之一部分，或為原建築物之附屬
      物時，應為原抵押權效力所及（最高法院84年度台上字第
      2334號判決參照）。
    (二)系爭2056號建物係未辦保存登記建物，靠主建築物（即原
      建物）樓梯上下，每一樓層均有門，2樓以上均使用共同
      樓梯，6樓之水電表是共用之水電表，是整棟樓公設之水
      電表，因係違章建築，不能單獨申請，水表設在頂樓，電
      表在1樓樓梯間，業經本院履勘現場查明屬實，並製有勘
      驗筆錄及現場照片附卷可憑。且依本院95年度執字第4456
      9號強制執行事件95年9月28日執行勘測筆錄記載「測量時
      債務人王碧霞、蘇中宏在場，6樓增建部分（即系爭2056
      號建物）仍與1-5樓同一出入口」，可知系爭2056號建物
      構造上是依附於原有建物而增建，其內部並無獨立之樓梯
      ，或出入道路，非通過原來主建物內部，無法與外界交通
      ，顯然不具構造上獨立性。又系爭2056號建物無獨立之水
      電表，與整棟樓公用水電，已如上述，且為兩造所不爭執
      ，足見系爭2056號建物不具使用上之獨立性。因此，系爭
      2056號建物既因附屬於原建物而喪失構造上獨立性，也無
      使用上獨立性，依照前述說明，自不得獨立為物權之客體
      ，原有建物之所有權範圍因而擴張，而在抵押權之支配範
      圍與所有權者相同之情形下，以原有建築物為擔保之抵押
      權範圍亦因而擴張。故被上訴人就原有建物所有之抵押權
      效力，自應及於系爭2056號建物。且此項效力，並不因該
      增建物是在抵押權設定前或後所建、有無登記，而受有影
      響。
    (三)更何況，系爭原建物於84年5月11日設定登記抵押權予臺
      灣銀行，臺灣銀行於84年4月8日抵押權登記前為質押品勘
      估時於勘估表即載有「另6層係增建尚未保存登記」及「
      另6層係增建尚未辦保存登記，擬自住用」。蘇獎於84
      年4月27日亦書立切結書，其上記載：「立切結書人蘇獎
      茲有坐落於台中縣太平鄉○○路87號1007地號愛平段五
      層樓房乙棟，因六樓建築物未辦保存登記，立切結書人茲
      聲明該建築物亦視同貴行抵押物願無條件任由貴行處分，
      將來若辦理保存登記完成後，願提供予貴行設定抵押權，
      本人絕無異議，特立此據。」等情，有被上訴人提出之臺
      灣銀行質押品勘估表、切結書，建物現況照片等為證。又
      上開勘估表之製作人即證人己○○於本院履勘現場時亦證
      稱略以：勘查現場時伊沒有到6樓看，但從1樓即可發現6
      樓有增建物，從外表看來跟現在一模一樣。我們勘估的人
      到現場勘估之後，回去會做勘估表，敘明建物有無出租、
      增建，這對銀行很重要，有寫就代表有，沒寫就代表沒有
      等語（見本院97年6月11日勘驗筆錄），足證系爭2056號
      建物於臺灣銀行貸放款前勘估時即已存在，本件當初所設
      定之抵押權效力及於系爭2056號建物無疑。至於證人庚○
      ○雖於本院證稱系爭建物1-6樓之板模係伊所施做，1-5樓
      先施做，施做之時間已忘記了，伊記得6樓是84年農曆8月
      15日（即國曆9月22日）以後施做等語（見本院97年10月
      30日準備程序筆錄）。查系爭整棟建物之板模既然是證人
      庚○○所施做，為何其對1-5樓何時施做記不清楚，反而
      對6樓施做之時間卻記憶深刻，是其所證尚難採信。又上
      訴人所提出之6樓公設水電工程款收據，縱屬實在，亦僅
      能證明安裝水電表有付錢之事實，惟尚無從證明何時安裝
      。且縱使安裝時間係在84年12月間，亦與系爭2056號建物
      何時已存在無涉。
六、綜上所述，被上訴人就系爭原建物所設定之抵押權效力，應
    及於系爭2056號建物。本院執行處據此審核被上訴人抵押權
    效力及於該增建部分，並將賣得價金優先分配，於法自無不
    合。從而，上訴人提起本訴，為無理由，不應准許。其假執
    行之聲請亦失所附麗，應併予駁回。原審為上訴人敗訴之判
    決，及駁回其假執行之聲請，並無不合。上訴意旨指摘原判
    決不當，求予廢棄改判，為無理由，應予駁回。
七、本件事證已臻明確，兩造其餘陳述、主張及未經援用之證據
    ，核與判決結果無影響，爰不一一論述，附此敘明。
八、據上論結，本件上訴為無理由，依民事訴訟法第436條之1第
    3項、第449條第1項、第78條、第85條第1項前段，判決如主
    文。
中    華    民    國    97    年    12    月    18    日
                  民事第三庭    審判長法  官  林洲富
                                      法  官  林慧貞
                                      法  官  謝慧敏
上正本證明與原本無異。
如對本判決上訴，須於判決送達後20日內向本院提出上訴狀，同
時表明上訴理由；如已於本判決宣示後送達前提起上訴者，應於
判決送達後10日內補具上訴理由（均須按他造當事人之人數附繕
本）。
中    華    民    國    97    年    12    月    18    日
                                      書記官  王志


司法院資訊處製作；財團法人民間司法改革基金會備份。
